【裁判字號】    97,訴,513
【裁判日期】    981027
【裁判案由】    侵權行為損害賠償
【裁判全文】
臺灣屏東地方法院民事判決               97年度訴字第513號
原      告  丁○○
            戊○○
            乙○○
            丙○○
前列四人共同
訴訟代理人  莊美玲律師
被      告  庚○○
                        號
            己○○
            甲○○
                        號
上列當事人間侵權行為損害賠償事件，本院於民國98年10月13日
言詞辯論終結，判決如下：
    主  文
被告應連帶給付原告丙○○、丁○○、戊○○、乙○○各新臺幣
貳拾貳萬柒仟捌佰玖拾貳元及被告庚○○、己○○部分均自民國
九十七年九月二十四日起，被告甲○○部分自民國九十七年十月
五日起，均至清償日為止，均按年息百分之五計算之利息。
訴訟費用新臺幣壹萬零貳佰元由被告連帶負擔。
本判決於原告丙○○、丁○○、戊○○、乙○○各以新臺幣柒萬
伍仟玖佰元為被告供擔保後，得假執行。
    事實及理由
壹、程序方面：
一、按訴狀送達後，原告不得將原訴變更或追加他訴。但因請求
    之基礎事實同一，或擴張或減縮應受判決事項之聲明者，或
    不甚礙被告之防禦及訴訟之終結者，不在此限；民事訴訟法
    第255 條第1 項第2 款、第3 款、第7 款分別定有明文。本
    件原告起訴原請求被告應連帶給付原告丙○○、丁○○、戊○○、乙○○等4 人新臺幣（下同）3,000,300 元及自起訴
    狀繕本送達翌日即被告庚○○、己○○部分均自民國97年9
    月24日起，被告甲○○部分自97年10月5 日起，均至清償日
    止，按年息5 ％計算之利息。嗣減縮請求為被告應連帶給付
    原告丙○○、丁○○、戊○○、乙○○各227,892 元及自起
    訴狀繕本送達翌日即被告庚○○、己○○部分均自97年9 月
    24日起，被告甲○○部分自97年10月5 日起，均至清償日止
    ，按年息5 ％計算之利息，核其屬減縮應受判決事項之聲明
    者，於法並無不合，應予准許。又原告主張其等為被害人陳
    菊之子女，因被害人陳菊於97年4 月15日上午11時許因
    被告等3 人共同侵權行為受有創傷性蜘蛛膜下腔出血並右枕
    骨骨折及延遲性腦出血併腦水腫等傷害，經送醫治療後傷重
    不治於97年9 月4 日死亡，其直接引起被害人陳菊死亡之
    原因，即為上開車禍當時所受傷害，故原告請求被告就本件
    車禍事件應負損害賠償責任之請求權基礎應為民法第184 條
    第1 項、第192 條第1 項及第194 條規定，爰依民事訴訟法
    第255 條第1 項規定變更訴訟標的，核其變更之請求基礎事
    實同一，且不甚礙被告等之防禦及訴訟終結，而被告復對之
    無異議而為本案之言詞辯論，揆諸首開說明，於法並無不合
    ，自應准許。
二、本件被告甲○○經合法通知未於言詞辯論期日到場，核無民
    事訴訟法第386 條所列各款情形，應依原告之聲請，准予一
    造辯論而為判決。
貳、實體方面：
一、原告起訴主張：
  (一)緣被害人陳菊為原告等人之母親，已於97年9 月4 日死亡
    ，而因被告庚○○於97年4 月15日上午11時許，騎乘車牌號
    碼K82- 400號普通重型機車（下稱肇事甲機車），沿屏東縣
    屏東市○○○街（南向北）直行，行經屏東市○○○街靠近
    屏東市○○○街15巷口時，其本應注意車前狀況，而依當時
    天候並無不能注意情事，為閃避由被告甲○○所駕駛當時停
    靠於屏東市○○○街距離屏東市○○○街15巷口約5.3 公尺
    處，車牌號碼Z3-507號之大貨車（下稱肇事大貨車），因未
    注意車前狀況，致與當時自北向南行駛由被告己○○（亦未
    注意車前狀況）所騎乘車牌號碼ZYY-616 號之輕型機車（下
    稱肇事乙機車）發生對向擦撞，因而導致被告庚○○所騎肇
    事甲機車再撞及對向自北往南直行之被害人陳菊所騎乘車
    牌號碼216-QBZ 號輕型機車（下稱被害機車），致被害人陳
    菊受有創傷性蜘蛛膜下腔出血並右枕骨骨折及延遲性腦出
    血併腦水腫等傷害，經送往財團法人屏東基督教醫院（下稱
    屏東基督教醫院）住院治療，因傷重不治而於97年9 月4 日
    死亡。被告等對於被害人陳菊所受傷害具有客觀上損害共
    同關連性，準此，原告自得依據民法第184 條第1 項前段、
    第185 條第1 項、第192 條第1 項及第194 條規定，請求被
    告對原告所受損害負連帶賠償責任。原告各自得請求之金額
    如下：1.增加生活上需要共190,991 元：起算時間為自本件
    車禍事故發生時起算至被害人陳菊死亡時為止，細目包括
    (1)醫療費用122,69 1元部分：被害人陳菊死亡前分別於行
    政院衛生署屏東醫院、屏東基督教醫院及國軍高雄總醫院屏
    東分院接受醫療，為原告4 人為被害人陳菊所共同支出，
    平均後每人分擔30,673元。(2)看護費用68,300元部分：被害
    人陳菊死亡前須仰靠全天候經常性的醫療護理周密照護，
    原告為被害人陳菊所共同支出，平均後每人分擔17,075元
    。2.喪葬費用307, 100元部分：原告辦理被害人陳菊喪葬
    事宜，共同支出喪葬費307,100 元，原告平均後每人分擔76
    ,775元，3.精神慰撫金：被告等不法侵害被害人陳菊致死
    ，原告為被害人陳菊之子女，與被害人陳菊關係至為親
    密，其等在精神上均感受莫大痛苦，各自得依民法第194 條
    規定請求被告等連帶賠償原告每人各500,000 元。又按強制
    汽車責任保險法第32條「保險人依本法規定所為之保險給付
    ，視為被保險人損害賠償金額之一部分；被保險人受賠償請
    求時，得扣除之。而原告已各自受領強制汽車責任保險保險
    金396,631 元（合計為1,586,524 元）此部分應予扣除，則
    原告每人得請求賠償額分別為227,892 元等語（計算式：62
    4,523 元－396,63 1元=227,892元），並於本院聲明：除假
    執行供擔保金額外餘如判決主文所示。
  (二)對被告抗辯之陳述：
    原告認為被告己○○應同為肇事主因而非次因，且警訊筆錄
    記載被告己○○當時並非在救人。
二、被告方面：
  (一)被告庚○○則以：
    同意原告之請求並願意與原告和解但無錢可賠償。其學歷為
    高中畢業，曾從事飼料工廠工作，現在幫忙其兄販賣魚之工
    作，只供3 餐無領薪資等語置辯。
  (二)被告己○○則以：
    伊是救人反成為被告，車禍當時伊是先和被告庚○○擦撞，
    已和被告庚○○調解成立，車禍事故為被告庚○○、甲○○
    違規在先，且均無照駕駛，伊為正常駕駛，故無須賠償，曾
    從事製造業、操作工、計程車目機、守衛、攤販、軍事工廠
    操作工人等工作，均領月薪，日薪1 日約900 元至920 元，
    現已退休無工作亦無收入等語置辯，並於本院聲明：原告之
    訴應予駁回。
  (三)被告甲○○未於言詞辯論期日到場，亦未提出書狀作何聲明
    或陳述供本院審酌。
三、經查，原告主張被告庚○○無駕駛執照於前揭時地，騎乘肇
    事甲機車，沿屏東縣屏東市○○○街自南向北直行，行經台
    糖一街靠近台糖一街15巷口時，本應注意車前狀況，而依當
    時天候晴及日間自然光、路況為市區道路無號誌交岔路口，
    速限40公里，其依法在未劃分向線或分向限制線道路行駛應
    靠右駕駛，而未靠右行駛，致為閃避當時停靠於屏東市○○○街距離屏東市○○○街15巷口約5.3 公尺處，由被告甲○○所駕駛肇事大貨車，與當時自北向南行駛亦未靠右行駛由
    被告己○○騎乘之肇事乙機車發生對向擦撞，而被告己○○
    亦因上述肇事大貨車之違規停放導致其閃避不及而與被告庚○○發生上述擦撞，並進而導致被告庚○○所騎肇事甲機車
    再撞及對向自北往南直行亦無駕駛執照由被害人陳菊所騎
    乘之被害機車，致被害人陳菊受有創傷性蜘蛛膜下腔出血
    並右枕骨骨折及延遲性腦出血併腦水腫等傷害，送醫後仍於
    同年97年9 月4 日死亡等情，業已提出死亡證明書、道路交
    通事故現場圖、道路交通事故初步分析研判表、道路交通事
    故照片黏貼紀錄表、診斷證明書、臺灣省高屏澎區車輛行車
    事故鑑定委員會97年12月3 日鑑定意見書、臺灣省車輛行車
    事故覆議鑑定委員會98年5 月6 日覆議字第0986201635號函
    、臺灣屏東地方法院檢察署相驗屍體證明書等件可證（分見
    本院卷第7 頁、第14至28頁、第90頁、第126 至128 頁、第
    151 至152 頁）。被告己○○雖否認其行為有過失責任云云
    ，然本件車禍事故係因被告庚○○無駕駛執照駕駛肇事甲機
    車未靠右行駛為肇事主因，被告己○○駕駛肇事乙機車因路
    旁有違規停車之車輛，未靠右行駛與被告甲○○駕駛肇事大
    貨車於路口10公尺內停車，阻礙交通，均同為肇事次因，被
    害人陳菊無照駕駛但無肇事因素等情，有臺灣省高屏澎區
    車輛行車事故鑑定委員會97年12月3 日鑑定意見書、臺灣省
    車輛行車事故覆議鑑定委員會98年5 月6 日覆議字第098620
    1635號函同此意見，被告己○○上述抗辯尚無可採，其餘被
    告庚○○對原告主張均已自認在卷，被告甲○○經合法通知
    亦未到場爭執，是以原告主張可信屬實。
四、被告3 人就本件交通事故發生，均同有過失，業如上述，則
    原告請求損害賠償是否有理，若是，其得請求金額為何？茲
    審酌如下：
  (一)查被告就本件交通事故發生，均應同負過失責任，而按因故
    意或過失不法侵害他人之權利者，負損害賠償責任。又按汽
    車、機車或其他非依軌道行駛之動力車輛，在使用中加損害
    於他人者，駕駛人應賠償因此所生之損害。但於防止損害之
    發生，已盡相當之注意者，不在此限。次按不法侵害他人致
    死者，對於支出醫療及增加生活上需要之費用或殯葬費之人
    ，亦應負損害賠償責任。不法侵害他人致死者，被害人之父
    、母、子、女及配偶，雖非財產上之損害，亦得請求賠償相
    當之金額。民法第184 條第1 項前段、第191 條之2 、第19
    4 條分別定有明文。次按民事上之共同侵權行為（狹義的共
    同侵權行為，即加害行為）與刑事上之共同正犯，其構成要
    件並不完全相同，共同侵權行為人間不以有意思聯絡為必要
    ，數人因過失不法侵害他人之權利，苟各行為人之過失行為
    ，均為其所生損害共同原因，即所謂行為關連共同，亦足成
    立共同侵權行為，依民法第一百八十五條第一項前段之規定
    ，各過失行為人對於被害人應負全部損害之連帶賠償責任。
    最高法院著有67年台上字第1737號判例可供參考，是以被告
    間雖有過失責任之輕重，但對於原告之損害賠償責任，參照
    上述最高法院判例意旨均應負連帶賠償責任，合先說明。
  (二)原告請求損害賠償是否有理？其得請求之金額為何？
  1.醫藥費用：被害人陳菊車禍事故後，送醫急救共計支出醫
    藥費用122,691 元，業已提出行政院衛生署屏東醫院醫療費
    用收據8 紙、屏東基督教醫院醫療費用收據3 紙、國軍高雄
    總醫院屏東分院醫療費用單據16紙（見本院卷第91至107 頁
    ）在卷可稽，乃原告共同支付，可認均是必要支出費用，自
    得准許請求。
  2.看護費用部分：
    原告主張被害人陳菊於車禍受有創傷性蜘蛛膜下腔出血並
    右枕骨骨折及延遲性腦出血併腦水腫等傷害，嗣因該傷勢不
    治死亡，其自97年4 月15日住院後迄於死亡前，均無法自理
    生活起居，並支出看護費用68,300元等情，業據提出屏東基
    督教醫院診斷證明書、臺灣屏東地方法院檢察署相驗屍體證
    明書、看護費用收據10張等件為證（分見本院卷第28頁、第
    90頁、第108 至111 頁），核其收據支付時間為自97年4 月
    17日至同年6 月12日，均是住院期間支出，此部分看護費用
    支出，尚符社會常情，是認原告請求看護費用68,300元，為
    有理由，應予准許。
  3.喪葬費用：因被害人陳菊死亡支出殯葬費用共計307,100
    元，原告已提出喪葬契約服務內容1 件為證（見本院卷第11
    1 頁），依據一般喪葬禮俗可認為屬必要之支出，而由原告
    共同支付，此部分請求亦得准許。
  4.精神慰撫金：因家庭遭逢巨變，家屬精神上倍感痛苦，原告
    各請求精神慰撫金50萬元，應否准許，說明如下：
  (1)按慰藉金之賠償須以人格權遭遇侵害，使精神上受有痛苦為
    必要，其核給之標準固與財產上損害之計算不同，然非不可
    斟酌雙方身分資力與加害程度，及其他各種情形核定相當之
    數額，最高法院51年臺上字第223 號著有判例可資參照。
  (2)本院審酌原告為被害人陳菊之子女，在車禍事故發生時，
    因本件車禍事故遭喪母之痛，精神上均痛苦莫名，其等均請
    求被告賠償相當之金額以資慰撫，自應准許。又查原告丙○○自承為佳冬農校畢業，現擔任高茂金屬工業有限公司等3
    家公司負責人，每月薪資約10萬元，於95年度獲有薪資所得
    644,572 元，名下有房屋及土地等4 筆不動產及高茂金屬工
    業有限公司等投資，總財產價值為17,091,880元；原告丁○○自承為嘉義農專畢業，任職高福精密有限公司公司副總經
    理，月薪約8 萬元，於95年度及96年度分別獲有薪資所得19
    8,004 元及233,294 元；原告戊○○自承高職畢業，從事品
    管作業員月薪約2 萬5 千元，於95年度及96年度分別獲有薪
    資所得420,596 元及301,656 元，名下有汽車1 一部，原告
    乙○○自承為國中畢業，現經營美髮業，每月入約5 萬元，
    於95年度及96年度分別獲有股息並薪資所得6,164 元及163,
    935 元，名下有房屋2 棟及土地2 筆等不動產，汽車1 部，
    及高茂金屬工業有限公司等投資，總財產價值為1,914,440
    元，被告庚○○自承為高中畢業，現幫忙其兄販賣魚之工作
    ，無領薪資，96年度獲有薪資所得232,698 元，名下無其他
    財產；被告己○○自承為高中畢業，曾從事過製造業、操作
    工、計程車目機、守衛、攤販、軍事工廠操作工人等職業，
    現已退休無工作，亦無收入，於95年度及96年度分別獲有利
    息所得56,115元及61,309元，名下有房屋及土地等4 筆不動
    產及汽車1 部，財產總價值為2,022,600 元，被告甲○○未
    曾到庭陳述意見，但其於95年度及96年度分別獲有薪資所得
    360,000 元及36 3,000元，名下有房屋及土地共4 筆不動產
    ，財產總價值為1,344,624 元等情，業據原告及被告庚○○
    、己○○到庭陳述明確，並經本院依職權查詢兩造之財產狀
    況，有稅務電子閘門財產所得調件明細表在卷可參。（見本
    院卷第47至80頁）。本院參酌兩造之社會身分、地位、教育
    程度、財產經濟狀況、工作、兩造各自之資力及原告所受之
    精神上痛苦等一切情狀，認原告各請求賠償精神慰撫金50萬
    元尚屬適當，應予准許。
  5.綜上，本件被害人陳菊對其死亡結果並無過失責任，亦如
    前述，故毋庸依據民法第217 條規定予以酌減賠償金額；合
    計原告各得請求損害賠償金額為624,523 元【（計算式：醫
    療費用122,691 ＋看護費用68,300＋喪葬費用307,100 ＋精
    神慰撫金2,000,000 ）÷4 人＝624,523 ，元以下四捨五入
    ）】；另原告自承已具領取強制汽車責任險1,586,524 元，
    並均分得396,631 元，是被告應賠償之金額應扣除原告各自
    所領取之強制汽車責任保險金後計算之由被告連帶賠償之，
    合計被告應連帶賠償之金額為227,892 元（計算式：624,52
    3 －396,631 ＝227,892 元）及自起訴狀繕本送達翌日即即
    被告庚○○、己○○部分均自97年9 月24日起，被告甲○○
    部分自97年10月5 日起，均至清償日為止，按年息百分之5
    計算之法定遲延利息之範圍為有理由，應予准許。
五、原告陳明願供擔保，聲請宣告假執行，荷其聲請無不合，爰
    分別酌定相當擔保金額准許之。
六、本件事證已臻明確，兩造其餘主張、陳述及立證方法，經核
    於判決不生影響，爰不逐一論列，附此敘明。
據上論結：原告之訴為有理由，依民事訴訟法第385 條第1 項前
段、第78條、第85條第2 項，第390 條第2 項，判決如主文。
中    華    民    國    98    年    10    月    27    日
                  民事第一庭    法  官  潘快
正本係照原本作成。
如不服本判決，應於收受送達後二十日內向本院提出上訴書狀，
其未表明上訴理由者，應於提出上訴後二十日內向本院補提理由
書狀（均須按他造當事人之人數附繕本）
                                書記官  黃麗燕
中    華    民    國    98    年    10    月    27    日


司法院資訊處製作；財團法人民間司法改革基金會備份。
